臺灣桃園地方法院民事裁定　　　　　　99年度消債抗字第38號
抗　告　人　花旗（台灣）商業銀行股份有限公司
法定代理人　管國霖
代　理　人　謝京
相　對　人　簡衣晴原名：簡麗.
代　理　人　廖于清律師
　　　　　　李宏文律師
複　代理人　余欽博律師
上列抗告人因相對人消費者債務清理事件聲請清算，對於中華民
國99年9 月10日本院99年度消債聲字第59號准予免責之裁定提起
抗告，本院裁定如下：
    主  文
抗告駁回。
抗告程序費用新台幣壹仟元由抗告人負擔。
    理  由
一、按關於更生或清算之程序，除本條例別有規定外，準用民事
    訴訟法之規定，消費者債務清理條例（下稱消債條例）第15
    條定有明文。又按認抗告為有理由者，應廢棄原裁定，自為
    裁定，必要時得命原法院或審判長更為裁定，民事訴訟法第
    492 條亦定有明文。
二、本件抗告意旨略以：債務人即相對人於民國97年10月間，向
    其最大債權銀行即第三人合作金庫商業銀行股份有限公司（
    下稱合庫商銀）申請前置協商，因相對人無法負擔任何還款
    條件致協商不成立，顯見相對人於98年9 月30日遭裁員之前
    ，已無還款誠意。再依相對人之消費明細顯示，95年11月間
    相對人持抗告人發行之信用卡預借現金新台幣（下同）6 萬
    元，96年8 月預借現金4 萬元，可見相對人之資金需求顯已
    超過其必要支出，故相對人遭裁員一事亦非造成其負債之主
    要原因，其負債係因其本身投機和奢侈浪費之行為及心態所
    導致。又相對人目前仰賴領取殘障補助及失業救濟金維生，
    堪認相對人在裁定開始清算程序後有固定收入，相對人雖罹
    患憂鬱症，然非不治之症，相對人仍可投入就業市場另謀他
    職，依誠信原則勤勉還款。原審裁定免除相對人之債務，損
    及債權人之利益，尚非妥適，爰提起本件抗告，請求將原裁
    定廢棄等語。
三、經查：
（一）依抗告人所提出相對人之信用卡消費明細顯示，相對人於
      95年9 月21日向抗告人申請餘額代償（本院卷第7 頁），
      乃借新還舊，並尋求較低之循環利率，以達到代為清償之
      目的，無可非難。又相對人雖曾於95年10月30日、同年11
      月8 日分別以電話及即時撥款之方式，向抗告人預借現金
      5 萬元、1 萬元；另於96年7 月30日、同年8 月20日分別
      預借現金各2 萬元（本院卷第10、22頁），然相對人借款
      之次數並非頻繁、金額亦非甚鉅；且對照相對人同時期以
      合庫商銀信用卡之消費，相對人亦無預借現金之行為（本
      院99消債清字第38號卷第183 、191 頁）。
（二）又參酌相對人96年度綜合所得資料清單，相對人於該年度
      之年所得為199,886 元（上開消債清卷第24頁），是相對
      人於該年度之月平均所得約為16,657元（計算式：199,88
      6 ÷12＝16,657，元以下四捨五入）。而相對人雖列其個
      人每月必要支出為14,581元，惟就此部分僅提出水、電費
      繳費單及手機電話費繳款單等部分單據為證（上開消債清
      卷第82至112 頁），尚難遽信為真，查內政部所公布台灣
      省98年每人每月最低生活費為9,829 元，此金額雖非可一
      體適用，然究非不可作為衡量維持基本生活所需費用之標
      準，是相對人每月平均合理生活費應以9,829 元為適當。
      相對人另主張每月須支付母親扶養費1,500 元部分，亦應
      以上開內政部所公告98年度台灣省平均每人每月生活之最
      低生活費9,829 元為據，經相對人與其他扶養義務人（包
      含相對人共計7 人）每月共同分攤後，每月應負擔母親之
      扶養費1,404 元（計算式：9,829 ÷7 ＝1,404 ，元以下
      四捨五入），差距不大，應屬合理；又相對人主張其與配
      偶離婚而配偶從未支付扶養費，故每月須獨自支出未成年
      子女教育費2,488 元，該金額與上開內政部公布之每人每
      月最低生活費相較，堪稱合宜。此外，相對人每月尚須繳
      納房租7,500 元，是相對人每月必要之生活支出應為21,3
      17元（計算式：9,829+1,500+2,488+7,500=21,317）。故
      相對人於上述預借現金之際，其已入不敷出，可徵相對人
      於上開之時間，並非以預借之現金，為奢侈浪費之行為。
      是難認相對人開始清算之原因係浪費、賭博或其他投機行
      為。
（三）再按消費者債務清理條例第1 條規定，為使負債務之消費
      者得依本條例所定程序清理其債務，以調整其與債權人及
      其他利害關係人之權利義務關係，保障債權人之公平受償
      ，謀求消費者經濟生活之更生及社會經濟之健全發展，特
      制定本條例。依該條立法理由目的，在於使陷於經濟上困
      境之消費者，得分別情形依本條例所定重建型債務清理程
      序（更生）或清算型債務清理程序（清算）清理債務，藉
      以妥適調整其與債權人及其他利害關係人之權利義務關係
      ，保障債權人之公平受償，並謀求消費者經濟生活之更生
      機會，從而健全社會經濟發展。查本件相對人係出生於51
      年間，患官能性憂鬱症，有人際溝通困難或衝突等症狀，
      並領有殘障手冊等情事，有衛生署桃園療養院診斷證明書
      、出院護理照護摘要在卷可稽（上開消債清卷第231 、23
      2 頁）。抗告人雖稱相對人之疾病非重症云云，惟依相對
      人之現況、目前求職環境，雇主是否願雇用罹精神方面疾
      病之相對人，並支付相對人足以生活且償還債務之薪資，
      並非無疑。是抗告人所為指摘，雖非無據，然依目前職場
      環境，以相對人具備之勞動條件而言，勢必有其困難之處
      ，顯非合理，亦與上述重建個人經濟生活之目的相違。
（四）相對人於97年度之年所得為177,006 元（本院卷第56頁）
      ，是其每月平均收入為14,751元（計算式：177,006 ÷12
      ＝14,751，元以下四捨五入），然依前揭相對人每月包含
      扶養費在內之必要支出為21,317計算，其收入尚不足以支
      出其日常生活之必要消費。是相對人前於97年間向合庫商
      銀申請前置協商時，因相對人無法負擔任何還款條件致協
      商不成立，非因相對人無還款誠意，而係因其入不敷出所
      致。抗告人稱相對人於申請前置協商時，已無還款誠意，
      顯非可採。
（五）又按法院裁定開始清算程序後，債務人有薪資、執行業務
      所得或其他固定收入，而普通債權人之分配總額低於債務
      人聲請清算前2 年間，可處分所得扣除自己及依法應受其
      扶養者所必要生活費用之數額者，法院應為不免責之裁定
      ，消費者債務清理條例第133 條前段雖定有明文。然查，
      本件相對人名下2 筆不動產，經強制執行拍賣拍得1,183,
      600 元（上開消債清卷第253 頁），尚有不足清償之債務
      餘額為2,017,003 元。至相對人於聲請清算前2 年間（即
      97年3 月11日至99年3 月10日）之所得總額為387,245 元
      【計算式：177,006 ×10/12 （97年3 月至97年12月之薪
      資）+169,740（98年於林福山環保清除工程有限公司受領
      之薪資）+14,000 ×5 （98年9 月30日遭裁員後至99年2
      月間之失業救濟金）=387,245，元以下四捨五入】。至依
      前揭相對人每月包含扶養費在內之必要支出為21,317計算
      ，相對人於聲請清算前2 年間之必要支出約為511,608 元
      （計算式：21,317×24＝511,608 ）。故相對人於聲請清
      算前2 年間可處分所得扣除自己及依法應受其扶養者所必
      要生活費用之數額已無剩餘（計算式：387,245-511,608
      ＝-124,363元）。是相對人並無消費者債務清理條例第13
      3 條前段所定不得免責之情事。
四、據上論結，本件抗告為無理由，依消費者債務清理條例第15
    條、民事訴訟法第495 條之1 第1 項、第449 條第1 項、第
    95條、第78條，裁定如主文。
中    華    民    國   100    年    2     月    9     日
          民事第三庭  審判長法  官  張益銘
                            法  官  陳心婷
                            法  官  毛彥程
上為正本係照原本作成。
如不服本裁定，應於裁定送達後10日內，以書狀向本院提出抗告
，並繳納抗告費新台幣1,000 元。
中    華    民    國   100    年    2     月    9     日
                            書記官  伍幸怡